臺灣基隆地方法院刑事判決　　　　　　　　96年度易字第74號
公　訴　人　臺灣基隆地方法院檢察署檢察官
被　　　告　甲○○
　　　　　　　　　　樓
上列被告因妨害兵役案件，經檢察官聲請以簡易判決處刑（95年
度偵字第5703號），本院認為不宜，改依通常程序進行審理，並
判決如下：
    主  文
甲○○無罪。
    事實及理由
一、本案公訴意旨略以：被告甲○○係後備軍人，原設籍在臺北
    縣瑞芳鎮○○路131 號，並無居住之事實，且早已遷移至臺
    北縣瑞芳鎮○○○○路民享新村5號2樓，無故不依規定申報
    ，致使臺北後備軍指揮部所發指定應於民國95年5月24日8時
    ，前宜蘭縣建軍路50號（金六結營區）報到之教育召集令，
    無法送達，因認被告涉犯違反妨害兵役治罪條例第10條第1
    項第3款、第3項之罪嫌。
二、按犯罪事實應依證據認定之，無證據不得認定犯罪事實；不
    能證明被告犯罪者，應諭知無罪之判決，刑事訴訟法第154
    條第2項及第301條第1 項，分別定有明文。次按認定不利於
    被告之事實，須依積極證據，苟積極證據不足為不利於被告
    事實之認定時，即應為有利於被告之認定，更不必有何有利
    之證據；又事實之認定，應憑證據，如未能發現相當證據，
    或證據不足以證明，自不能以推測或擬制之方法，以為裁判
    基礎；被告否認犯罪事實所持之辯解，縱屬不能成立，仍非
    有積極證據足以證明其犯罪行為，不能遽為有罪之認定。而
    刑事訴訟法上所謂認定犯罪事實之積極證據，係指適合於被
    告犯罪事實之認定之積極證據而言，雖不以直接證據為限，
    間接證據亦包括在內；然而無論直接或間接證據，其為訴訟
    上之證明，須於通常一般之人均不致有所懷疑，而得確信其
    為真實之程度者，始得據為有罪之認定，倘其證明尚未達到
    此一程度，而有合理之懷疑存在時，致使無從形成有罪之確
    信，根據「罪證有疑，利於被告」之證據法則，即不得遽為
    不利被告之認定（最高法院30年上字第816號、29 年上字第
    3105號、30年上字第1831號、40年台上字第86號及76年台上
    字第4986號判例意旨參照）。
三、本案公訴人以被告戶籍地早已遷移，無故不依規定申報，致
    指定應於95年5月24 日之教育召集令無法送達，認被告係犯
    妨害兵役治罪條例第10條第1項第3款、第3 項，應依同條例
    第6條第1項科刑，固非無據。然查被告於偵查中已坦承其戶
    籍地原係在臺北縣瑞芳鎮○○路131號，惟於國小六 年級時
    即81、82年間即將戶籍遷至臺北縣瑞芳鎮○○○○路民享新
    村5號2樓，迄至其退伍後始再將戶籍遷回臺北縣瑞芳鎮○○
    路131號，但並沒有住在該址，嗣於95年6月2 日再將戶籍遷
    至臺北縣瑞芳鎮○○○○路民享新村5號2樓等語。
四、復按司法院大法官會議釋字第517 號解釋：人民有依法律服
    兵役之義務，為憲法第20條所明定。惟兵役制度及其相關之
    兵員召集、徵集如何實施，憲法並無明文規定，有關人民服
    兵役、應召集之事項及其違背義務之制裁手段，應由立法機
    關衡酌國家安全、社會發展之需要，以法律定之。妨害兵役
    治罪條例第11條第1項第3款（91年6月26日修正為第10條第1
    項第3 款）規定後備軍人居住處所遷移，無故不依規定申報
    者，即處以刑事罰，係為確保國防兵員召集之有效實現、維
    護後備軍人召集制度所必要。其僅課予後備軍人申報義務，
    並未限制其居住遷徙之自由，與憲法第10條之規定尚無違背
    。同條例第11條第3項（修正為第10條第3項）規定後備軍人
    犯第1 項之罪，致使召集令無法送達者，按召集種類於國防
    安全之重要程度分別依同條例第6條、第7條（修正為第5 條
    、第6 條）規定之刑度處罰，乃係因後備軍人違反申報義務
    已產生妨害召集之結果，嚴重影響國家安全，其以意圖避免
    召集論罪，仍屬立法機關自由形成之權限，與憲法第23條之
    規定亦無牴觸。至妨害兵役治罪條例第11條第3 項（修正為
    第10條第3 項）雖規定致使召集令無法送達者，以意圖避免
    召集論，但仍不排除責任要件（即犯罪故意）之適用，乃屬
    當然。觀之大法官會議解釋之意旨，認妨害兵役罪之成立，
    須有犯罪之故意（即意圖）始成立。故91年6月26 日修正之
    妨害兵役治罪條例第10條第1 項即增列「意圖避免召集處理
    」為犯罪構成要件。修法之所以規定行為人之主觀要件，立
    法者係考量人民遷移住居所之原因不一，並非均係基於逃避
    兵役召集之故，假使因單純遷移住居所未申報，導致召集令
    無法送達而未前往報到，因此觸犯法律，有犯罪前科，將使
    人民輕易入罪，故立法者審酌民情，有意將此部份除罪化，
    而將行為人之主觀要件予以明定，是仍應審酌行為人是否具
    有「意圖避免召集處理」之主觀犯意，後備軍人雖遷移住居
    所，倘僅係因工作之故，而非意圖避免召集處理，則不得遽
    認其行為係屬犯罪（見最高法院92年度臺非字第404 號判決
    、臺灣高等法院暨所屬法院93年法律座談會提案刑事類第15
    號）。而妨害兵役治罪條例第11條（新條文改為第10條）於
    91年6月26 日修正時，僅修正第1項，第3項之條文則未修正
    ，故第3 項原條文之「以意圖避免召集論」文字未刪除，然
    同條第1項既修正以「意圖避免召集處理」為要件，則第3項
    之「以意圖避免召集論」之文字，應係因立法之疏漏，未予
    修正刪除。但後備軍人有居住處所遷移，無故不依規定申報
    ，致使召集令無法送達者，仍應依新修正之同條第1 項之法
    條規定，認須以有避免召集處理之意圖為要件，始能依同條
    例第5條或第6條科刑。若行為人無避免召集處理之意圖，則
    不構成上開犯罪。
五、查一般人或因工作、就學等諸多原因，未居住於戶籍地，不
    能僅以未居住於戶籍地址之客觀事實，即推認主觀上有避免
    兵役召集之意圖。查被告於84年10月3 日即遷離臺北縣瑞芳
    鎮○里○鄰○○路131號戶籍地，並遷入臺北縣瑞芳鎮○○里
    ○鄰○○○○路民享新村5號2 樓，斯時被告尚未達服兵役之
    年齡，其後被告受義務役之徵集令，並服完兵役，此有本院
    依職權查詢被告個人除戶資料查詢結果及個人兵籍資料查詢
    結果在卷可稽。被告於本院96年1月17 日訊問時供稱臺北縣
    瑞芳鎮○○路131 號是伊祖父留下來的舊家，因父母離異，
    約定伊與伊弟父親，且臺北縣瑞芳鎮○○○○路民享新村5
    號2 樓歸母親所有，伊始會於退伍後將戶籍遷入臺北縣瑞芳
    鎮○○路131 號，惟退伍後即至桃園一帶工作，實際上亦係
    居住在桃園一帶，原先伊有交代曾祖父及外祖父經常回臺北
    縣瑞芳鎮○○路131 號查看有無郵件，嗣92、93年間因曾祖
    父去世，外祖父又至外地工作，伊另行交代其已離異之母親
    幫忙回去查看，不知為何未收到本案之召集令通知，伊並不
    是故意要逃避教育召集等語。核與本院依職權查詢之個人除
    戶資料查詢結果、向臺北縣瑞芳鎮戶政事務所函調被告戶籍
    資料及附於偵查卷內之個人基本資料查詢結果相符，有上開
    查詢結果及臺北縣瑞芳鎮戶政事務所96年1月8日北縣瑞戶字
    第0960000119號函及所附之戶籍資料在卷可憑。綜上所述，
    被告雖有居住處所遷移不依規定申報，致使教育召集令無法
    送達之客觀行為，然並無法僅以此一客觀事實遽行推論被告
    於主觀上有避免召集之不法意圖，而被告係因父母離異，將
    戶籍地遷離原址，實際上其退伍後即未在該處居住，而係居
    住於桃園一帶，已如前述，被告辯稱其主觀上並無避免召集
    理之意圖，並非無據。此外，復查無其他積極之證據，足認
    被告於主觀上確有避免召集處理之意圖，揆諸前開規定及說
    明，不能證明被告犯罪。揆諸前開規定說明，依「罪證有疑
    ，利於被告」之證據法則，自應為被告無罪之諭知，以免冤
    抑。
據上論斷，應依刑事訴訟法第452條、第301條第1 項，判決如主
文。
中　　華　　民　　國　　96　　年　　3　　月　　30 　　日
                  刑事第四庭審判長法  　官  鄭景文
                  　　　　　　　　法    官  王美婷
                  　　　　　　　　法    官  林淑鳳
以上正本證明與原本無異。
如不服本判決應於收受本判決後10日內向本院提出上訴書狀，其
未敘述上訴理由者，並得於提起上訴後10日內向本院補提理由書
狀（均須按他造當事人之人數附繕本。）「切勿逕送上級法院」
中　　華　　民　　國　　96　　年　　3　　月　　30 　　日
                            書 記 官  郭廷耀
